臺灣高雄地方法院民事判決　九十二年度重訴字第六二○號
　　原　　　告　高雄市家具製造修理職業工會
　　法定代理人　乙○○　　　同.
　　訴訟代理人　莊美玲律師
　　　　　　　　陳建誌律師
　　被　　　告　甲○○
右當事人間請求損害賠償事件，經本院於民國九十三年四月十六日言詞辯論終結，判
決如下：
    主      文
被告應給付原告新臺幣壹仟肆佰壹拾肆萬柒仟陸佰拾元，及自民國九十一年九月
二日起至清償日止，按年息百分之五計算之利息。
原告其餘之訴駁回。
訴訟費用由被告負擔五分之四，餘由原告負擔。
本判決於原告以新台幣肆佰柒拾貳萬元供擔保後得假執行。
原告其餘假執行之聲請駁回。
    事實及理由
一、原告起訴主張：被告自八十年間起至八十六年四月二日止，擔任伊之理事長兼總
    幹事，嗣卸任理事長後，仍於本工會擔任常務理事兼總幹事至八十九年十月間止
    ，因總幹事係負責該工會業務、行政與財務之執行，是其負有監督及保管該工會
    會員於入會時所固定繳交之入會費、保證金、會館基金暨會員按月經常性繳納之
    會費、互助金及代收之勞工保險費、全民健康保險費、眷屬保險費等費用之收入
    、支出業務，詎其於八十五年間因投資股票失利，竟利用其職務上負責保管工會
    所收取上開費用之機會，自八十六年五月三十日起至同年九月二十七日止，將工
    會以定期存款方式存放於高雄銀行及高雄市第十信用合作社（下簡稱十信）之保
    證金一百六十萬元、勞保費二百五十萬元、健保費一百五十萬元、互助費三百零
    五萬元、會館基金一百三十三萬元及退休金三十四萬五千元共計一千零三十二萬
    五千元，於到期陸續解約領出後即未存入，且於八十九年六月間起至同年十月十
    一日止，陸續收取會員所繳納之會費、互助金、勞保費及健保費等經常性費用後
    ，亦未將之存入上開活期存款帳戶內，而將上開款項予以侵占入己，合計被告前
    後侵占之金額為二千一百九十一萬七千四百十元（原告於本件僅請求一千八百三
    十一萬一千八百二十六元），而被告之業務侵占行為已經鈞院以九十年度易字第
    四０八號判處有期徒刑三年十月在案，被告為原告之受僱人，而原告應依誠信原
    則給付勞務，惟其竟侵占原告之財產，為此爰依侵權行為及債務不履行之法律關
    係，擇一請求判令被告應給付原告一千八百三十一萬一千八百二十六元及自起訴
    狀繕本送達翌日即九十一年九月二日起至清償日止，按年息百分之五計算之利息
    ，並願供擔保請准宣告假執行。
二、被告則以：原告帳內七筆定期存款係伊私人所有，此係因工會剛成立時經費較為
    拮据，故伊將買賣股票及其他投資之款項存入工會帳內，該定期存款於八十年之
    前即已存在而非工會所有，至於八十九年六月至十月間，伊業務侵占之金額僅有
    三百五十萬元，並非一千一百五十九萬二千四百元，爰聲明求為判決駁回原告之
    訴及假執行之聲請。
三、原告主張之事實，業據其提出月報表、會員繳費統計表、高雄銀行存款對帳單、
    勞健保繳費證明書等件為證，而被告業務侵占之犯行，亦經臺灣高等法院高雄分
    院九十二年度上易字第一四一六號刑事判決以業務侵占罪刑判處有期徒刑二年六
    月確定，此有該刑事判決一份附卷可稽，被告雖不否認有業務侵占之行為，然其
    則執前揭情詞置辯，是本件應審究者厥為被告業務侵占之金額為若干？經查：
（一）被告自八十六年五月三十日起至同年九月二十七日止，連續將以原告名義存放
      在高雄銀行及十信之定期存款分別提領一百六十萬、二百五十萬元、一百五十
      萬元、三十五萬元、二百七十萬元、一百三十三萬元、三十四萬五千元共計一
      千零三十二萬五千元提領乙節，業據其於臺灣高等法院高雄分院九十二年度上
      易字第一四一六號刑事案件審理中自承在卷（見該案卷第四十四頁），核與證
      人李金龍亦於本院九十年度上易字第四０八號刑事案件審理中證稱之「我印象
      中有這數額將整數存入銀行，存款單理事長甲○○保管，到八十六年我離開，
      甲○○沒有通知我們變更換單」、「甲○○以工會名義在十信有開戶頭」（見
      該案卷一第一四四、一四五頁）等語相符，並有原告所提出之工會財產目錄、
      高雄銀行存款對帳單（該對帳單內有現金支出、存入、其他轉帳等資料，見該
      案卷三第八０至一五三頁）、被告之妻葉寶蓮所製作之月報表（其上記載各項
      收入之基金、會費轉入定存之資料，見該案卷三第一七七至一八二頁）、十信
      之存款存單影本（見該案卷一第一九三至一九七頁）等附卷可稽。雖被告辯稱
      前開款項係其私人所有云云，惟查：
    (一)被告於逃亡大陸嗣經其於本院九十年度易字第四０八號刑事案件審理中緝獲後
      ，已明確供稱：「定存的錢確實是我拿走，但金額我忘記」、「我存到高雄銀
      行鼓山分行還有其他的銀行帳戶，因為當時我挪用這筆錢作股票」、「（從何
      時陸陸續續將定存的錢存到你私人帳戶？）．．我卸下理事長的時候就開始動
      用這筆定存的錢，因為當時股票投資失敗，有時我自己到銀行存入自己的帳戶
      ，有時轉帳存入我帳戶」等語（見該案卷三第二六至二八頁），而被告因股票
      投資失敗以致負債累累，亦有其於逃亡前於八十九年十月十二日所書寫致家具
      工會理事長、理監事等人之信函中提及「知道八十五年的股票害得我很慘，後
      來想從澳門贏點錢回來補救，且愈陷愈深以致負債累累」等語可稽（見八十九
      年偵字第二四一六二號卷第一三頁），是倘前開定存款項為被告私人所有，則
      其何必於逃亡前又書寫此信函表明其已負債累累？
    (二)依卷附被告於彰化銀行三民分行所開設之活期儲蓄存款存摺所載（見原審卷一
      第三二六至三三三頁），被告之存款向來均未超過一百萬元，而依臺灣高等法
      院高雄分院於審理中向財政部高雄市國稅局函調其自八十年至八十九年間之綜
      合所得稅申報及核定資料所示，其於八十七、八十八年度之個人利息所得各筆
      最高額度亦僅分別為一千五百九十一元至一萬二千三百一十六元不等（鼓山稽
      徵所於九十二年十二月十九日財高國稅鼓綜所字第○九二○○一五二○九號函
      暨附所得稅申報及核定資料，見該案卷第一五○至一五七頁），則其豈有將一
      千多萬元之金額置放於工會生息由工會領取，而自己卻未獲任何利益之理，再
      依臺灣高等法院高雄分院線上查詢被告自八十七年至九十一年間之財產所得情
      形（見該案卷第一一一至一二○頁），有關被告之營利、利息所得給付總額最
      高亦僅為十九萬零五百五十八元，則被告又如何有私人資金置放於工會而供工
      會調度者，況原告之代表人陳憲富亦於上開刑事案件審理中陳稱：「被告從未
      說過他有錢放在工會」等語，是倘被告確有將私人款項放在工會帳戶，則其理
      當於卸任理事長或於移交財產目錄時向新任理事長或其他理監事說明，並將此
      大筆金額財產理算清楚，其豈能容其私人財產與工會財產混淆致日後發生爭議
      者，是被告辯稱：定期存款係伊自己私人之款項云云，顯與常情相違，殊難採
      信。
（二）家具工會每年均係於三、六、九、十二月份起共四次分別向會員預收後三個月
      （即於六月時預收七、八、九月之費用）之經常會費、互助金、勞保費及健保
      費等費用，而向會員所代收之勞健保費用可以延後三個月繳款等情，業據原告
      之代表人陳憲富於臺灣高等法院高雄分院上開刑事案件審理中指述綦詳，而原
      告於八十九年六月至十月間，已向會員收取上開費用共計一千二百八十七萬五
      千九百三十三元乙節，亦有被告不爭執真正之繳費統計表附卷可稽（見該案卷
      第一二一至一四二頁），再兩造於臺灣高等法院高雄分院上開刑事案件審理中
      業就八十九年六月至十月間各該月份之總支出予以核對（見附表二），並經兩
      造就有爭執部分予以說明並舉證，茲就雙方有爭執部分逐一認定是否列入各該
      月份之支出後：
    (一)原告爭執附表二中所列之八十九年六月至九月份中有關編號１、２、５、６之
      會員及會務人員健保、勞保費之支出，因係分別繳納八十九年三月至七月而非
      同年六月至九月之健保、勞保費，故不予計入，惟有關勞、健保費係先由工會
      預收，再於預收後二、三個月向勞保局或健保局繳納（即四月份之健保費於同
      年六月繳納，四月份之勞保費於七月份繳納，以此類推）情事，已經原告陳述
      如前，且有勞工保險局繳費證明單、健保局繳費明細附卷可稽（見該案卷第一
      四四、一四五頁），而原告雖曾積欠八十九年七月至同年八月份之勞工保險費
      一百八十二萬五千六百一十六元，嗣始經其於八十九年十二月二日及同年月十
      三日開具二紙支票抵繳，且其於同年八、九月份應繳之健保費一百十一萬七千
      八百二十四元、一百十五萬三千一百五十元，亦遲至八十九年十二月十二日始
      行繳納，勞工保險局九十二年十二月十九日保財欠字第○九二六○○五二五六
      ○號函、中央健康保險局高屏分局九十二年十二月十六日健保高承二字第○九
      二○○六八○八九號函附於上開刑事案卷參照，顯示被告於八十九年七、八月
      份之勞、健保費並未於二、三個月後繳納，惟被告已就八十九年六月至九月間
      各該月份應繳納之三月份至七月份之勞、健保費如期支出提出說明，而原告僅
      提出該其間之總收入，至於其前（自八十年至八十九年五月間）各該月份之會
      員及眷屬所繳納之勞保費、健保費總額如何、是否有所不足、抑或會員有積欠
      致須由工會其他款項先行墊款等情事均無資料以資證明（雖有八十八年一月至
      八十九年八月月報表，惟該部分僅係記載會務勞保費、健保費），自無法推論
      被告動支已事先預收之會員勞、健保費款項之情，故被告既於八十九年六月間
      有依約定支出各該月份應行繳納之勞、健保費用，則各該筆支出自應列入各該
      月份之總支出內。是附表二中八十九年六月至九月份編號１、２、５、６各該
      月份之會員、會務人員勞、健保費之支出，自應以工會查核之金額為準。
    (二)被告爭執附表二中六月份編號３、９、１０、１３、１５，七月份編號３、９
      、１０、１３，八月份編號３、９、１０、１１、九月份編號３、９、１０、
      １１部分之金額，並稱３部分少了總幹事薪資四萬二千元，而其他部分可以由
      帳冊證明，惟：
    (1)有關原告帳冊原即係由被告保管，而其亦未移交出去乙節，已經其於臺灣高等
      法院高雄分院上開刑事案件審理中自承在卷（見該案卷第二六五頁），雖其辯
      稱係放在辦公桌抽屜云云，惟原告已否認有收取該分類帳冊，自難以原告未提
      出該帳冊即為有利於被告之認定，蓋該帳冊於被告逃亡前均係由被告持有中。
    (2)原告所製作如附表二之支出明細，均係採用被告之妻即訴外人葉寶蓮所製作之
      月報表，或已向廠商或相關人員詢問而得，有其所提月報表等資料附卷可稽（
      見該案卷第二二一至二五六頁），再證人呂三郎於臺灣高等法院高雄分院上開
      刑事案件審理中亦到場證稱：「當時被告有向我們表明他沒有領總幹事薪資，
      被告有無領我們都不知道，因為報表都沒有做出來」、「慶弔費要經過出納人
      員，是被告太太作的帳，如果在帳冊沒有就是沒有」、「如果被告有支出這部
      分幹部組訓費十二萬元，為何被告太太六月份帳目上沒有做，而私下作在被告
      自己的帳目上」、「月報表是做給理事看的，為何月報表沒有做出來，．．每
      月工會支出都應該詳細記載」等語（見該案卷第二八八至二九○頁），且被告
      於該案中復自承月報表係張貼在公佈欄之情（見該案卷第二八九頁），則何以
      工會有如被告所爭執之前開支出，卻未在公佈欄上公告週知反而私下記於自己
      之帳冊卻又未能提出者，是被告所辯已堪質疑，至於附表二七月份編號１３之
      「理監事及上級服裝費」十八萬九千元部分，已於八十九年月支付完畢，有高
      雄銀行存摺附於上開案卷可稽，而同年七月份原告所有存摺上並無十八萬九千
      元之支出，亦經臺灣高等法院高雄分院於上開刑事案件審理中當庭勘驗該存摺
      無誤，雖被告辯稱業已支出，但並未提出證據以資證明，自不足採，故被告所
      爭執此部分之金額，自仍應以附表二原告查核之金額為準。
    (三)綜合前述，原告所爭執之附表二所列勞、健保支出部分，仍應列入被告於各該
      月份之總出支，而被告所爭執部分之金額因無證據證明，自仍應以工會於附表
      二上查核之金額為準，是被告於附表二中六月至九月份之總支出即分別為二百
      一十五萬八千五百零四元、二百六十萬四千一百零八元、二百一十四萬六千五
      百二十元、二百一十四萬四千三百四十八元。則其於八十九年六月至十月間總
      侵占金額，依各該月份之總收入減去總支出後，即為如附表一所示之三百八十
      二萬二千六百三十三元。
（三）綜上所述，被告業務侵占之金額合計為一千四百十四萬七千六百三十三元，被
      告辯稱業務侵占之金額僅三百五十萬元云云，並非可採。
四、按因故意或過失，不法侵害他人之權利者，負損害賠償責任。民法第一百八十四
    條第一項前段定有明文。本件被告於業務執行中乃侵占原告所有上開費用計一千
    四百十四萬七千六百三十三元已如前述，其故意不法侵害原告之財產權，依法自
    應負損害賠償責任，從而，原告依據侵權行為法律關係，請求被告應給付一千四
    百十四萬七千六百三十三元，及其遲延利息，洵屬有據，自應予准許，其逾此範
    圍外之請求，為無理由，應予駁回。
五、原告陳明願供擔保，聲請宣告假執行，經核其勝訴部分，並無不合，爰酌定相當
    擔保金額准許之。至原告敗訴部分，其假執行之聲請，已失所附麗，應予駁回。
六、結論：原告之訴為一部有理由、一部無理由，依民事訴訟法第七十九條、第三百
    九十條第二項，判決如主文。
中　　　華　　　民　　　國　　九十三　　年　　　四　　　月　　 三十　　 日
                              臺灣高雄地方法院民事第五庭
~B法　　　官　何悅芳
右為正本係照原本作成。
如不服本判決，應於送達後廿日內，向本院提出上訴狀並表明上訴理由，如於本
判決宣示後送達前提起上訴者，應於判決送達後十日內補提上訴理由書（須附繕本）。
中　　　華　　　民　　　國　　九十三　　年　　　四　　　月　　 三十　　 日
~B法院書記官　楊明月
